【裁判字號】    99,抗,202
【裁判日期】    991221
【裁判案由】    選派清算人
【裁判全文】
臺灣臺北地方法院民事裁定               99年度抗字第202號
抗  告  人  財政部臺北市國稅局
法定代理人  凌忠嫄
上列抗告人因選派清算人事件，對於民國99年8月31日本院99年
度司字第127號所為裁定提起抗告，本院裁定如下：
    主  文
抗告駁回。
抗告費用新臺幣壹仟元由抗告人負擔。
    理  由
一、按解散之公司，除因合併、破產而解散者外，應行清算，公
    司法第24條定有明文。又公司經中央主管機關撤銷或廢止登
    記者，準用公司法第24條規定，亦為公司法第26條之1 所明
    定。次按公司之清算，以全體股東為清算人，但本法或章程
    另有規定或經股東決議，另選清算人者，不在此限；又由股
    東全體清算時，股東中有死亡者，清算事務由其繼承人行之
    ，繼承人有數人時，應由繼承人互推一人行之；不能依公司
    法第79條規定定其清算人時，法院得因利害關係人之聲請，
    選派清算人，公司法第79條、第80條、第81條分別定有明文
    。上開規定於有限公司清算時準用之，復為公司法第113條
    所明定。準此，依公司法、章程規定，無可任清算人之人，
    或股東未決議選任清算人時，法院始得因利害關係人之聲請
    而選派清算人，至於由股東全體清算時，股東中有死亡者，
    而有繼承人行清算事務者，即非屬依前述依公司法、章程或
    股東決議不能定清算人之情形，另繼承人有數人時，固應由
    繼承人互推一人行清算事務，惟在繼承人未互推一人前，自
    應以全體繼承人為清算人，此乃當然之事理，因此，於此情
    形，利害關係人即不得依公司法第113條準用第81條規定，
    聲請法院選派清算人。
二、本件抗告意旨略以：艾伊國際有限公司（下稱艾伊公司）滯
    欠營利事業所得稅及營業稅合計新臺幣（下同）10,460,237
    元，因該公司經主管機關於民國98年8月13日廢止登記，依
    公司法第26之1準用同法第24條規定，應行清算程序。又艾
    伊公司章程未規定清算人，股東會亦未選有清算人，而唯一
    股東兼董事陳清和已於97年7月27日死亡，清算事務應由其
    繼承人行之。陳清和之法定繼承人有陳政光、陳采榆及陳鎮
    宇，應由繼承人互推一人行之。經伊分別以99年6月21日財
    北國稅大安服字第0000000000A、第0000000000B、第000000
    0000C號等函通知陳清和之全體繼承人於文到10日內互推1人
    擔任艾伊公司清算人，然迄未見復，致伊無從辦理該公司所
    欠繳之營利事業所得稅及營業稅其強制執行及稅捐債權保全
    處分。是為清理艾伊公司欠稅事宜，伊依公司法第113條準
    用同法第81條規定，以利害關係人身分聲請選派艾伊公司清
    算人。詎原裁定以艾伊公司之唯一股東死亡後，尚有繼承人
    得依法進行清算程序，應以艾伊公司之唯一股東即陳清和之
    繼承人全體互推一人為清算人，以進行清算程序，要無選派
    清算人之必要而駁回伊之聲請。惟陳清和之法定繼承人未依
    規定選派一人續行清算事務，致該公司清算人未明，又該公
    司滯欠稅捐金額龐大，無人進行清算，影響國家稅收安定甚
    鉅。公司法第80條文義，對於一人公司之唯一股東死亡時，
    該唯一股東之多數繼承人繼承後，消極不互推一人綜理清算
    事務之情形下，法無明文規定應如何處理，造成法律之漏洞
    ，法律之公平性亦遭質疑。在未推舉前，繼承人等既非公司
    負責人亦非清算人，然公司清算不能無清算人進行清算事務
    ，否則清算程序將無法進行，是本件宜類推適用公司法第81
    條規定，由伊以利害關係人身分聲請法院選派清算人，以期
    稅務能順利運行，且為避免侵害憲法第10條所保障人民遷徙
    自由權，為此提起本件抗告等語。
三、經查，艾伊公司業經主管機關臺北市政府以98年8月13日府
    產業商字第0983730140號函廢止登記在案，有公司基本資料
    查詢、公司變更登記表等附卷可考，依法該公司應進行清算
    程序。又艾伊公司之章程並無選任清算人之規定，且迄未向
    本院呈報清算人就任，及該公司股東僅陳清和一人之情，亦
    有該公司章程及本院民事紀錄科查詢表可佐，揆諸前開說明
    ，應由該公司全體股東即陳清和為清算人。惟艾伊公司唯一
    股東陳清和已於97年7月27日死亡，雖據抗告人提出死亡登
    記申請書資料查詢清單為證，惟其法定繼承人陳政光、陳采
    榆及陳鎮宇等人，雖向臺灣臺中地方法院聲請限定繼承，然
    均未拋棄繼承，此有卷附財政部財稅資料中心家庭成員（三
    親等）資料查詢清單、戶籍資料查詢清單、臺灣臺中地方法
    院98年10月20日中院彥家戊97繼2031字第106389號函足憑。
    從而，艾伊公司之股東陳清和死亡後，尚有前開全體法定繼
    承人得依法進行清算程序，揆諸首揭規定及說明，不符合公
    司法第81條由法院選派清算人之規定，亦無選派清算人之必
    要。至抗告人雖主張陳清和之法定繼承人消極不互推一人為
    清算人，致艾伊公司之清算程序無法進行，應類推適用公司
    法第81條規定，由本院選派其中一位繼承人為清算人云云，
    惟公司法第80條固規定，繼承人有數人時，應由繼承人互推
    一人行清算事務，然於繼承人未互推一人前，依繼承之法理
    ，自應以全體繼承人為清算人，而無抗告人所主張艾伊公司
    之清算程序無法進行之情形，自無類推適用公司法第81條規
    定之必要，抗告人之主張，並不足取。從而，抗告人提起本
    件抗告，於法未合，應予駁回。
四、據上論結，本件抗告為無理由，依非訟事件法第46條、第21
    條第1項、第24條第2項、民事訴訟法第495條之1第1項、第
    449條第1項、第78條，裁定如主文。
中    華    民    國    99    年    12    月    21    日
                  民事第三庭  審判長法  官  郭美杏
                                    法  官  孫正華
                                    法  官  魏式瑜
以上正本係照原本作成。
本裁定不得抗告。
中    華    民    國    99    年    12    月    21    日
                                    書記官  曾鈺馨

司法院資訊處製作；財團法人民間司法改革基金會備份。
